【裁判字號】    97,上訴,1463
【裁判日期】    970925
【裁判案由】    殺人
【裁判全文】
臺灣高等法院臺中分院刑事判決        97年度上訴字第1463號
上  訴  人
即  被  告  甲○○
                    現在臺灣臺中看守所羈押中
選任辯護人  白裕棋  律師
上列上訴人因殺人案件，不服臺灣臺中地方法院97年度重訴字第
989號中華民國97年5月16日第一審判決（起訴案號：臺灣臺中地
方法院檢察署97年度偵字第2462、4822號），提起上訴，本院判
決如下：
    主    文
原判決撤銷。
甲○○殺人，處有期徒刑拾貳年，褫奪公權伍年。
    犯罪事實
一、甲○○與劉燕忠係朋友關係，雙方平日交誼良好，且因投資
    玫瑰石交易而有金錢來往，劉燕忠對甲○○負有債務。民國
    97 年1月14日11時起至19時30分止，甲○○、劉燕忠與友人
    丁○○、乙○○等人，分別在臺中縣龍井鄉○○○街22號、
    臺中縣龍井鄉詳細地址不明之工地、臺中市○○○○路詳細
    地址不明之工地，共同飲用含有酒精成份之保力達1瓶及
    360CC 裝之33度高粱酒共約12瓶後，其4人即返回臺中市○○○路○段539號甲○○所經營之「金日日檳榔攤」內，繼續
    共同飲用鋁罐裝啤酒約20瓶。席間甲○○與劉燕忠2人酒後
    情緒不穩，因劉燕忠對甲○○負有債務一事發生口角及肢體
    衝突，在場之人見狀即陸續離開，僅留甲○○與劉燕忠2人
    仍在該「金日日檳榔攤」內繼續飲酒。嗣於當日22時30分許
    ，甲○○與劉燕忠又發生口角衝突，甲○○因之情緒激動、
    氣憤，明知頭部、胸部、腹部等係人體重要部位，主觀上亦
    能預見以外力持續重擊人體頭、胸、腹部等處，可能發生致
    人死亡之結果，竟萌生殺人之不確定故意，先徒手毆打劉燕
    忠之身體，並將劉燕忠推倒在地，隨即以徒手毆打及以腳蹬
    踹之方式，對劉燕忠之頭部、顏面、頸部、胸部及腹部等處
    持續重擊，俟見劉燕忠倒地不起後，即將該檳榔攤之鐵門關
    上離開；而劉燕忠遭甲○○以上揭方式重擊後，其頭部兩側
    、顏面部多處、頸部、胸部兩側、腹部前方及左側因之鈍面
    造成外傷，致顱內出血、肺臟、肝臟撕裂傷、後腹腔出血而
    大出血死亡。迄翌日即97年1月15日15時，甲○○始返回前
    開檳榔攤，見劉燕忠已死亡多時，幾經思索，知悉事態嚴重
    ，乃於當日17時25分，於警方尚未查悉本件犯罪前，自行前
    往臺中市警察局第三分局偵查隊，主動向偵查隊警員表示為
    前開犯行，對於未發覺之罪，自首而接受裁判，並經警扣得
    甲○○行兇時所穿著之上衣2件、長袖T恤、長袖毛衣各1件
    、襪子1雙及鞋子1雙等衣物。
二、案經臺中市警察局第三分局報請臺灣臺中地方法院檢察署檢
    察官偵查起訴。
    理    由
  ┌──────────────────────────────┐
壹│證據能力方面                                                │
  └──────────────────────────────┘
    按被告以外之人於審判外之陳述，雖不符前4條之規定，而
    經當事人於審判程序同意作為證據，法院審酌該言詞陳述或
    書面陳述作成時之情況，認為適當者，亦得為證據；當事人
    、代理人或辯護人於法院調查證據時，知有第159條第1項不
    得為證據之情形，而未於言詞辯論終結前聲明異議者，視為
    有前項之同意，刑事訴訟法第159條之5定有明文。本案下列
    引為證據之證人陳述及書證，被告等及選任辯護人均不爭執
    其證據能力，且以之作為證據並無不當，依上揭法條之規定
    ，自均有證據能力，先予敘明。
  ┌──────────────────────────────┐
貳│認定事實之證據及理由                                        │
  └──────────────────────────────┘
一、訊據上訴人即被告（下稱被告）甲○○矢口否認有何殺人之
    犯行，並辯稱伊並無殺害被害人劉燕忠之犯意，伊當天是酒
    喝多了，才情緒失控打被害人劉燕忠，伊無法預見這樣打會
    打死被害人劉燕忠，伊無殺人之動機與犯意，實無殺人之犯
    行，應僅係傷害致死云云。
二、經查：
  (一)被告甲○○如何於前揭時間、地點，酒後與被害人劉燕忠發
    生口角而徒手毆打、以腳蹬踹被害人劉燕忠身體，致被害人
    劉燕忠傷重死亡等事實，有下列事證可資證明：
  (1)被告甲○○於警詢中供稱「（問：你於何時、何地發生何事
    ，請詳述？）97年1月15日12時左右，我在臺中縣龍井鄉○○路建築工地旁的檳榔攤，我與劉燕忠、乙○○、阿為（綽
    號）共4人一起喝酒，喝了大約3至4瓶高粱酒，我們又輾轉
    換了3至4個地方喝酒，之後我們約97年1月15日19至20時左
    右回到臺中市○區○○路1 段539號我所開的檳榔攤內繼續
    喝啤酒（鋁罐裝）、唱歌，喝酒時因為與劉燕忠有口角衝突
    ，後來朋友乙○○及我所叫的2名傳播公關小姐就先行離開
    、當他們3個先行離去後，我與劉燕忠就繼續爭吵，阿為就
    跟著離開了，現場只剩下我及劉燕忠2人，我就和劉燕忠發
    生扭打，劉燕忠被我打倒在地上，然後我見劉燕忠倒地後，
    就將店的鐵門關下並開車離開，就開車亂逛直到97年1月16
    日6至7時許才回到臺中縣太平市○○路78號家中，在家中睡
    覺，睡醒時約14至15時左右，我又回到臺中市○區○○路1
    段539號檳榔攤內，然後就發現劉燕忠沒有呼吸躺在地上，
    我用手撥劉燕忠發現他身體已經僵硬死亡，我就又開車亂逛
    並思考接下來我應該怎麼作，我逛了好幾個小時後又回到店
    中思考，才決定總是要面對，所以就向警方投案」、「（問
    ：你於何時、何地與劉燕忠爭吵、因何事爭吵？）時間我忘
    記了，地點是臺中市○區○○路1 段539號的檳榔攤內，與
    劉燕忠爭吵，是因為劉燕忠有欠我200萬元的金錢，他稱有
    1個玫瑰石，如果玫瑰石變賣了，就可以還錢，一直騙我，
    約1年了都沒有動作，我和劉燕忠的酒性都不好，可能因此
    才發生口角及打鬥的情事」、「（問：你與劉燕忠如何發生
    鬥毆、如何毆打劉燕忠？）我因與劉燕忠越爭吵越大聲，後
    來我和他也不知怎麼就打架，我就與劉燕忠站起來打架，我
    將他推倒在地上，我沒什麼印象，只記得我用腳踢他。我用
    腳亂踹，踢何部位、踢幾下我沒有印象」等語。
  (2)證人乙○○於警詢中證稱「（問：你於何時、何地與何人一
    起喝酒、現場有幾人？）我昨日（14）夜間19時30分在臺中
    市○區○○路1 段539號該『金日日檳榔攤』屋內與甲○○
    、劉燕忠與綽號阿為及甲○○的另2位女性友人一起喝酒，
    現場共4男2女」、「（問：你們現場喝種酒、共喝多少酒？
    ）我們在現場喝台灣啤酒鋁罐裝，總共喝多少我不知道，我
    於21時15分許離開，離開時大約喝了10多瓶啤酒」、「現場
    甲○○與劉燕忠有發生爭吵。甲○○與劉燕忠有金錢糾紛，
    現場甲○○有徒手毆打劉燕忠」、「（問：你在現場看到甲○○如何毆打劉燕忠？）當時甲○○與劉燕忠坐在一起，甲○○以手肘毆打劉燕忠胸部與臉部，現場甲○○毆打劉燕忠
    就像開玩笑般，甲○○要劉燕忠喝酒後小聲點，不要喝酒後
    就大小聲，處理事情要爭權利等等，所甲○○才會毆打劉燕
    忠」等語；又於原審審理時具結證稱「我要走的時候，本來
    還有兩個被告甲○○叫來作陪的傳播妹，當時氣氛還很好，
    有說有笑，但是傳播妹還沒有來之前，被告甲○○跟劉燕忠
    有吵架，因為玫瑰石的事情起爭執，還有他們兩人的債務糾
    紛，劉燕忠有欠被告錢，詳細的情形我不清楚，但是從旁聽
    他們在聊，他們兩人之間的債務大約有一、兩百萬元，劉燕
    忠當時說要用玫瑰石出售後的款項還給被告，但是當時吵架
    的情形，兩個人講話比較大聲，但是沒有互相罵髒話，被告
    有用手肘推劉燕忠，劉燕忠都沒有還手」等語（見原審97年
    4月24日審判筆錄）。
  (3)證人即綽號大為之丁○○於原審審理時具結證稱「（問：你
    在97年1月14日當天，你在剛剛證人乙○○所證稱當天12 時
    之前，有沒有跟被告甲○○在別處喝酒？）我們大約在11時
    左右，我們有去全國大飯店對面的工地找地方要做生意，我
    們兩人有喝一組保力達，就是一瓶保力達加一罐維他露P ，
    沒有吃其他東西」、「（問：之後你們又去哪裡？）之後我
    們就去四川一街的乙○○工地」、「（問：之後的情形是否
    就如同剛剛證人乙○○所述？）之後情形就如同證人乙○○
    所述」、「（問：你有沒有看到甲○○及劉燕忠爭吵或打架
    的情形，情形如何？）在傳播妹沒有來之前，他們兩人有口
    角，情形就如同剛剛證人乙○○所述」、「（問：據你所知
    ，甲○○及劉燕忠的交情如何？）很好的朋友，劉燕忠生活
    上有需要都是跟甲○○借」等語（見原審97年4月24日審判
    筆錄）。
  (4)綜上可知被告甲○○與劉燕忠係朋友關係，雙方平日交誼良
    好，且因投資玫瑰石交易而有金錢來往，劉燕忠對甲○○負
    有債務，而案發當日雙方係與朋友相聚宴飲時，酒後發生口
    角而肇事。
  (5)被害人劉燕忠因頭部兩側、顏面部多處、頸部、胸部兩側、
    腹部前方及左側因毆打而有鈍面造成外傷，致顱內出血、肺
    臟、肝臟撕裂傷、後腹腔出血，因大出血不治死亡一節，業
    經臺灣臺中地方法院檢察署檢察官督同法醫師相驗解剖屬實
    ，製有相驗筆錄、解剖筆錄、驗斷書、相驗屍體證明書、法
    醫鑑定結果報告書在卷可稽；又扣案之被告所穿著之鞋子1
    雙，經送內政部警政署刑事警察局鑑定結果，認案發現場地
    上所採集之右腳鞋印，與被告所穿著之右腳鞋底紋路印紋痕
    型態、大小、間距類同；被害人腹部鞋印瘀痕與被告所穿著
    之左腳鞋底紋路印紋痕型態、大小、間距類同，有該局97
    年2月14日刑鑑字第0970017782號驗定書在卷可稽；此外復
    有現場勘察圖2份、現場照片38張、相驗屍體照片41張在卷
    可稽，復有被告於犯案時穿著之上衣1件、長袖T恤、長袖毛
    衣各1件、襪子1雙及鞋子1雙扣案可證，堪信被告確有毆打
    被害人劉燕忠之行為，且被害人劉燕忠之死亡結果與被告之
    行為間，具有相當因果關係。
  (二)茲應究明者，為被告甲○○之犯意為何，詳述如下：
  (1)依被害人劉燕忠所受傷勢觀之，被害人屍體外表呈現之外傷
    為：「1、頭面頸部：頭部的前額部有小挫傷。顏面部的左
    側顴部有挫傷，右側臉部有大面積的瘀傷，下顎部有挫傷。
    左耳部有撕裂傷，右耳部有挫傷。兩眼眶呈皮下出血傷，兩
    眼結膜呈蒼白樣。鼻部有挫傷。口鼻處有多量血液流出。嘴
    唇有瘀血傷。頸部有多處小片狀皮下出血傷，前方有挫傷。
    2、胸及腹部：胸部的左側鎖骨區有多處小片狀皮下出血傷
    及挫傷。腹部肚臍周圍有局部呈小片狀的皮下出血傷，及隱
    約可見的鞋底印痕。3、背腰臀部：外表無異常發現。4 、
    四肢部：左手背有皮下出血傷。兩下外肢外表無明顯外傷。
    5、泌尿生殖部：外表無異常發現」等傷害；又經解剖屍體
    結果為：「1、口內、氣管、支氣管腔內無發現異物。2、頭
    部外傷主要分部在兩顳側，而左側外傷的嚴重度大於右側，
    並造成左側顱內有硬腦膜下出血及顱底出血。顏面部有多處
    外傷。3、胸部之解剖，發現頸部前方有外力造成的表皮下
    軟組織出血。胸部兩側皆有外傷，並造成多處肋骨骨折及胸
    骨骨折，其中左側的外傷嚴重度大於右側，左側胸部外傷大
    面積分佈在前後及外側，左側肺臟有挫裂傷、左胸腔內有大
    量出血，心臟有挫傷出血。4、腹部解剖發現，腸道局部段
    落有外傷出血，腸繫膜有外傷出血，胰臟頭附近軟組織有出
    血傷，左側後腹腔內、骨盆腔內皆有出血傷，肝臟左葉有縱
    向挫裂傷。四肢部分僅在左手背有局部皮下出血傷。5、綜
    合解剖發現：頭部兩側、顏面部多處、頸部、胸部兩側、腹
    部前方及左側皆有鈍面造成的外傷，在腹部前方尚可見鞋子
    的印痕」等傷害，此有法醫師解剖鑑定報告可稽。可知被害
    人之傷勢均在頭部、胸部、腹部等人體重要部位，且被告以
    徒手毆打及以腳蹬踹之方式，持續重擊劉燕忠之頭部、顏面
    、頸部、胸部及腹部等處時力道均甚重，始造成被害人上揭
    傷害。
  (3)被告甲○○與被害人與劉燕忠係朋友關係，雙方平日交誼良
    好，且因投資玫瑰石交易而有金錢來往，案發當日雙方係與
    朋友相聚宴飲時，酒後發生口角而肇事等情，已見前述，可
    知被告與被害人間並無任何怨隙，雖被害人劉燕忠對被告甲○○負有債務，惟其等於案發當日仍一同與乙○○、丁○○
    等友人相聚宴飲，衡情被告當不致因該筆債務及2人間酒後
    氣盛而發生之口角衝突，即遽然萌生殺死被害人之直接犯意
    。
  (4)按刑法第13條第1項明定：行為人對於構成犯罪之事實，明
    知並有意使其發生者為故意。同條第2項明定：行為人對於
    構成犯罪之事實，預見其發生，而其發生並不違背其本意者
    ，以故意論。蓋以認識為犯意之基礎，無認識即無犯意之可
    言，但不論其為「明知」或「預見」，皆為故意犯主觀上之
    認識，只是認識之程度強弱有別，行為人有此認識進而有「
    使其發生」或「任其發生」之意，則形成犯意，前者為確定
    故意、直接故意，後者為不確定故意、間接故意；又按「刑
    法第13條之故意規定，分為直接故意（或確定故意）與間接
    故意（或不確定故意）2種，有本院22年上字第4229號判例
    可資參照。前者指行為人對於構成犯罪之事實，明知並有使
    之發生（實現）之決意，進而實施該犯罪決意之行為；後者
    則指行為人對於構成犯罪之事實，預見其有發生（實現）之
    可能，因該犯罪事實之發生（實現）不違背其本意，乃予容
    認，任其發生（實現）之情形而言」，最高法院92年台上字
    第6900號判決、94年度台上字第6235號判決分別著有明文。
    本件被告甲○○以徒手毆打及以腳蹬踹之方式，持續重擊劉
    燕忠之頭部、顏面、頸部、胸部及腹部，而人體之頭部為大
    小腦、神精中樞等重要器官及組織所在、人體之頸部為大動
    脈、氣管、主神經叢等重要器官及組織所在，胸部及腹部有
    心臟、肺臟、肝臟等重要器官且血管密佈，為人體之維繫生
    命之要害部位，以外力持續多次重擊，極易造成各該部位重
    要臟器受損並引發大量出血而導致死亡，此為一般常識，本
    件被告行為時已年滿37歲，為智識成熟之男子，對此情節應
    知之甚明，可見被告下手時應有預見將發生傷重不治死亡之
    結果，雖被告對被害人下手並無直接殺人犯意，惟被告仍為
    上開行為，對於可能造成被害人死亡結果之發生，應已預有
    認識，其竟在被害人倒地後手無寸鐵，亦無任何可供防禦、
    閃躲之物件以資屏障保護之情形下，仍以徒手毆打及以腳蹬
    踹之方式，持續重擊劉燕忠之頭部、顏面、頸部、胸部及腹
    部，則被告倘無致被害人於死之意，在被害人倒地後應可即
    時罷手，惟被告不僅未罷手，反而持續以腳對被害人之頭部
    、顏面、頸部、胸部及腹部蹬踹重擊，足見其對死亡結果之
    發生，並不違背其本意，堪信被告行為當時有殺人之未必故
    意（間接故意）。被告辯稱伊並無殺人犯意云云，洵不足採
    。
  (三)本件被告甲○○行為前固曾飲用酒類，此據被告甲○○及證
    人乙○○、丁○○均陳述甚明，惟依證人乙○○於原審審理
    時證稱「被告甲○○可能也醉了，但是醉到什麼程度我不清
    楚，當時被告甲○○坐在沙發上，我要走的時候，他有跟我
    再見」等語（原審97年4月24日審判筆錄），可知被告甲○○於案發前對週遭之他人動作均有正當反應；而被告於案發
    後離開現場前尚知將其經營之檳榔攤之鐵門關上始離開，且
    其向警方自首供述案情經過時，就其如何與被害人劉燕忠如
    何發生鬥毆、如何毆打劉燕忠一事，亦能供述「我因與劉燕
    忠越爭吵越大聲，後來我和他也不知怎麼就打架，我就與劉
    燕忠站起來打架，我將他推倒在地上，我沒什麼印象，只記
    得我用腳踢他。我用腳亂踹，踢何部位、踢幾下我沒有印象
    」等語；可知被告作案時之各項行為表現，並未因其飲用酒
    類而有所影響，其作案後復關上檳榔攤之鐵門始離開現場，
    而於警詢及偵審中對於案發經過，均能供述歷歷，足見被告
    行為時意識清醒，亦無何因精神障礙或其他心智缺陷，致不
    能辨識其行為違法或欠缺依其辨識而行為之能力。被告之選
    任辯護人為被告辯稱當天被告酒醉，意識不清楚而犯下本案
    云云，不可採信。至被告之選任辯護人於本院審理時請求傳
    訊證人丁○○，其欲證明被告與被害人在上開檳榔攤飲酒唱
    歌時之照明狀況，惟此部分事實業經本院傳喚證人乙○○到
    庭證述明確，且證人丁○○於被告下手毆打被害人當時並未
    在場，此據證人丁○○於原審證述綦詳，選任辯護人其餘請
    求調查之事項，與本案待證事實並無關聯，顯無調查之必要
    ，附此敘明。
  (四)綜上所述，本案事證明確，被告甲○○前開所辯並無足採，
    其犯行堪以認定。
  ┌──────────────────────────────┐
參│論罪科刑理由：                                              │
  └──────────────────────────────┘
一、核被告甲○○所為，係犯刑法第271條第1項之殺人既遂罪。
    檢察官起訴書未指明被告係基於殺人之不確定故意而為上揭
    行為，容有未洽。
二、按刑法第62條所謂自首，祇以犯人在犯罪未發覺之前，向該
    管公務員申告犯罪事實，而受裁判為已足，並不以使用自首
    字樣為必要。又刑事訴訟採職權主義，不能期待被告自己證
    明其自己犯罪，因之，自首者於自首後，縱又為與自首時不
    相一致之陳述，甚至否認犯罪，仍不能動搖其自首效力（最
    高法院70年台上字第6819號判決、88年台上字第877號判決
    意旨參照）。本件被告於犯罪後翌日即97年1月15日17時25
    分，犯罪尚未被發覺前，主動至臺中市警察局第三分局偵查
    隊警員自首，並進而接受審判，有臺中市警察局第三分局案
    件報告書1份附卷可稽，被告所為合於自首之規定。本院審
    酌刑法第62條業將自首之規定修正為得減輕其刑，其修法理
    由為：「自首之動機不一而足，有出於內心悔悟者，有由於
    情勢所迫者，亦有基於預期邀獲必減之寬典者。對於自首者
    ，依現行規定一律必減其刑，不僅難於獲致公平，且有使犯
    人恃以犯罪之虞。在過失犯罪，行為人為獲減刑判決，急往
    自首，而坐令損害擴展之情形，亦偶有所見。是必減主義，
    在實務上難以因應各種不同動機之自首案例。惟得減主義，
    既可委由裁判者視具體情況決定減輕其刑與否，運用上較富
    彈性，真誠悔悟者可得減刑自新之機，而狡黠陰暴之徒亦無
    所遁飾，可符公平之旨，宜予採用」。本件被告所為殺人犯
    行，其幾經思考而決心面對，已見前述，乃未經發覺時主動
    向員警供出上情，顯見被告有真誠悔悟之心，雖其事後否認
    有殺人犯意，惟依照上揭說明，被告自首接受裁判，應予以
    減輕其刑。
二、原審對被告論罪科刑，固非無見，惟被告甲○○對被害人所
    為，係基於殺人之不確定犯意，已見前述，原審法院卻認
    被告係基於殺人之故意而為上揭行為，自有未合。被告上訴
    意旨仍執陳詞否認殺人犯行，雖無理由，惟原審判決既有可
    議之處，應由本院將原審判決予以撤銷改判。爰審酌被告與
    被害人劉燕忠原為朋友關係，僅因酒後口角即肇犯行，造成
    被害人劉燕忠死於非命，被告之行為嚴重破壞社會安全秩序
    及被害人劉燕忠家屬喪親不可回復之損害，惟被告犯罪後尚
    能坦承供述作案經過，面對追訴及審判時尚有悔悟之心，惟
    迄未與被害人家屬就其等所受損害達成和解，僅先給付被害
    人配偶新臺幣29萬元，有收據1紙在卷可稽（見本院卷宗第
    105頁）等一切情狀，量處如主文第2項所示之刑，且有褫奪
    公權之必要，並依刑法第37條第2項規定宣告褫奪公權，以
    示懲儆。
三、至扣案如事實欄所示被告所有之衣物，係被告行兇時所穿著
    之衣物，惟此係被告平日穿著之衣物，並非供被告犯本案所
    用，爰不予宣告沒收，併予敘明。
據上論斷，應依刑事訴訟法第369條第1項前段、第364條、第299
條第1項前段、刑法第271條第1項、第62條、第37條第2項，判決
如主文。
本案經檢察官丙○○到庭執行職務。
中    華    民    國    97    年    9    月    25     日
            刑事第七庭    審判長法  官  林  榮  龍
                                法  官  江  錫  麟
                                法  官  鄭  永  玉
上列正本證明與原本無異。
如不服本判決應於收受送達後十日內向本院提出上訴書狀，其未
敘述上訴之理由者並得於提起上訴後十日內向本院補提理由書（
均須按他造當事人之人數附繕本）。
                                書記官    瑞  芳
中    華    民    國    97    年    9    月    25     日


司法院資訊處製作；財團法人民間司法改革基金會備份。
